臺灣高等法院臺南分院民事判決
111年度上易字第11號
上  訴  人  蔡永村  
訴訟代理人  路春鴻律師
複代理人    黃昌仁  
上  訴  人  陳孝明  
            陳銀愛  
            陳文哉  
            許蔡菊  
上  一  人
訴訟代理人  許玟蓮  
上  訴  人  蘇秀眞  
            蘇秀美  
            蘇治凡即蘇英郎
            蔡煥    
            蔡永輝  
            蔡永堂  
            蔡翠華  
被上訴人    陳常    
訴訟代理人  林芳榮律師
上列當事人間請求拆屋還地等事件，上訴人對於中華民國110年1
0月27日臺灣嘉義地方法院嘉義簡易庭110年度朴訴字第3號第一
審判決提起上訴，本院於111年7月5日言詞辯論終結，判決如下
：
    主  文
原判決除確定部分外廢棄。
廢棄部分，被上訴人在第一審之訴及假執行之聲請均駁回。
第一（確定部分除外）、二審訴訟費用均由被上訴人負擔。
    事實及理由
一、上訴人陳孝明、陳銀愛、陳文哉、許蔡菊、蘇秀眞、蘇秀美
    、蘇治凡、蔡煥、蔡永輝、蔡翠華均經合法通知，皆無正當
    理由未於言詞辯論期日到場，核無民事訴訟法第386條所列
    各款情形，爰依被上訴人之聲請，由其一造辯論而為判決。
二、被上訴人主張：坐落嘉義縣○○鄉○○段000地號(重測前○○段00
    0-3地號)土地（下稱系爭土地）兩造均為共有人，被上訴人
    應有部分166/2178，系爭土地為水利用地，上訴人未經全體
    共有人之同意，並違背法令在系爭土地上違建圍牆、鐵皮棚
    架等，無權占用共有土地如嘉義縣朴子地政事務所109年11
    月30日土地複丈成果圖（下稱附圖）代號A部分面積20.98平
    方公尺搭蓋磚牆(下稱系爭圍牆)、B部分面積27.49平方公尺
    搭建鐵皮棚架(附圖標示記載為鐵皮屋，下稱系爭鐵皮棚架)
    及C1部分面積106.03平方公尺，面積為154.5平方公尺，依
    民法第767條第1項、第821條之規定，請求上訴人全體拆除
    系爭圍牆及上訴人蔡永村拆除系爭鐵皮棚架，並將無權占用
    土地返還予被上訴人及其他共有人全體。又上訴人無權占用
    系爭土地，被上訴人得依民法第179 條規定，請求上訴人給
    付5年相當於租金之不當得利合計為新臺幣(下同)2萬3351元
    ，並自起訴狀繕本最後送達翌日起至返還上開土地之日止，
    按月給付被上訴人392元，並願供擔保，請准宣告假執行等
    語。
三、上訴人方面：
　　蔡永村、蔡永堂則以：伊父親蔡金梆、母親蔡陳玉於日據昭
    和14年為建屋供家人居住，向訴外人陳德布購買重測前○○鄉
    ○○段000-6地號土地建屋居住，其後又購買系爭土地之一部
    分，適同住該處之陳嘉 (被上訴人之兄），有相同之需求，
    亦向陳德布購買該地之一部分，蔡陳玉與陳嘉於購地時即明
    確約定各自使用範圍。陳德布其後亦將其母、陳嘉各自買受
    之土地按應有部分，移轉登記予蔡陳玉與陳嘉。查分別共有
    物之分管，依司法院釋字第349號解釋意旨，以受讓人是否
    知悉有分管契約，或有無可得而知之情形為斷。倘共有人已
    按分管契約占有共有物之特定部分，他共有人嗣後將其應有
    部分讓與第三人，除有特別情事外，其受讓人對於分管契約
    之存在，通常即有可得而知之情形，應受分管契約之拘束。
    被上訴人不僅為陳嘉之弟，且與陳嘉均為分割前同地段000-
    1地號土地之共有人，自日據時期即住居於系爭土地旁之建
    物迄今，且自陳嘉受贈系爭土地之應有部分，對於陳嘉與蔡
    陳玉自日據時期迄今，依分管約定使用系爭土地特定區域之
    公示性及公開性，均甚了解，佐以被上訴人不僅將陳嘉分管
    位置及自有部分土地合併作為道路通行以觀，在在可證明被
    上訴人對於蔡陳玉購買系爭土地特定位置，並與陳嘉、陳德
    布約定分管，蔡陳玉分管位置歷年來均非供道路使用等事實
    ，知之甚詳，自應受蔡陳玉與陳德布、陳嘉就系爭土地所成
    立之分管契約之拘束。其主張上訴人無權占有，請求拆除地
    上物及給付相當於租金之不當得利等請求，顯無理由。系爭
    土地雖編定為水利用地，但乃私人所有縱然所有權人違反行
    政管制或規制而為使用，亦與「無權占有」之爭議無涉等語
    ，資為抗辯。
    其餘上訴人於本院均未提出書狀作何聲明陳述。
四、原審判決命㈠上訴人應將系爭土地如原判決附圖代號A磚牆拆
    除，將占用土地連同附圖代號C1部分土地，返還被上訴人及
    其他共有人全體。㈡上訴人蔡永村應將系爭土地如附圖代號B
    鐵皮屋拆除，將占用土地返還被上訴人及其他共有人全體。
    ㈢上訴人應給付被上訴人1008元，並自109年8月16日起至返
    還第一項土地之日止，按月給付被上訴人17元。㈣上訴人蔡
    永村應給付被上訴人219元，並自109年8月16日起至返還第
    二項土地之日止，按月給付上訴人4元。㈤被上訴人其餘之訴
    駁回。就上開准許部分，並附條件為假執行及免為假執行之
    宣告。被上訴人就其敗訴部分未上訴，此部分已告確定，不
    在本院審理範圍。上訴人就其敗訴不服，提起上訴，上訴聲
    明：㈠原判決不利於上訴人部分廢棄。㈡上開廢棄部分，被上
    訴人第一審之訴及假執行聲請均駁回。
    被上訴人答辯聲明：上訴駁回。
五、到場兩造不爭執事項為：
  ㈠系爭土地及同段000、000、000、000-1、000-2、000、000地
    號土地，於日據時期均為陳德布所有，而後分別出賣予訴外
    人陳宗興、訴外人陳英生、陳嘉、蔡陳玉等人。
  ㈡上訴人蔡永村、蔡永輝、蔡永堂、陳永宗、許蔡菊、蔡蒔香
    、蔡煥、蔡翠華均為蔡陳玉之子女。
  ㈢被上訴人與上訴人蔡永村、陳永宗、蔡永輝、蔡永堂為系爭
    土地之共有人。
  ㈣坐落系爭土地如原判決附圖所示系爭圍牆為蔡陳玉所興建；
    系爭鐵皮棚架為上訴人蔡永村所搭建，為事實上處分權人。
  ㈤系爭土地使用地類別為水利用地。
  ㈥蔡蒔香於109年12月3日死亡，其繼承人為蘇秀眞、蘇秀美、
    蘇治凡即蘇英郎等3人。
  ㈦陳永宗於110年5月23日死亡，其繼承人為陳孝明、陳銀愛、
    陳文哉等3人。
  ㈧上證4（本院卷一第155-159頁）共有地分管契約書，形式上
    真正不爭執。
六、兩造爭執事項：
  ㈠系爭圍牆、鐵皮棚架是否基於分管協議，有權占用系爭土地
    ？若是，被上訴人是否應受該分管協議拘束？
  ㈡被上訴人依民法第767條第1項、第821條、第179條規定，請
    求上訴人等將系爭圍牆拆除，將該部分占用土地連同附圖編
    號C1部分土地返還被上訴人及其他共有人全體，並請求上訴
    人等給付起訴前5年相當於租金之不當得利1008元，暨自109
    年8月16日起至返還上開土地之日止，按月給付17元，有無
    理由？
  ㈢被上訴人依民法第767條第1項、第821條、第179條規定，請
    求上訴人蔡永村將系爭鐵皮棚架拆除，將該部分占用土地返
    還被上訴人及其他共有人全體，並請求上訴人蔡永村給付起
    訴前5年相當於租金之不當得利219元，暨自109年8月16日起
    至返還上開土地之日止，按月給付4元，有無理由？
七、本院之判斷：
  ㈠系爭圍牆、鐵皮棚架是否基於分管協議，有權占用系爭土地
      ？若是，被上訴人是否應受該分管協議拘束？
  ⒈按所謂分管契約係指共有人間約定各自分別占有共有物之特
    定部分而為管理之契約，不動產共有人間關於共有物使用、
    管理之約定，對於應有部分之受讓人或取得物權之人，以受
    讓或取得時知悉其情事或可得而知者為限，始具有效力，業
    經司法院大法官會議著有釋字第349號解釋。故在民法第826
    條之1規定修正施行前成立之在民法第826條之1規定修正施
    行前成立之分管契約，對共有物應有部分之受讓人有無效力
    ，應依司法院釋字第349號解釋意旨，以受讓人是否知悉有
    分管契約，或有無可得而知之情形為斷（最高法院107年度
    台上字第70號判決意旨參照）。倘共有人已按分管契約占有
    共有物之特定部分，他共有人嗣後將其應有部分讓與第三人
    ，除有特別情事外，其受讓人對於分管契約之存在，通常即
    有可得而知之情形，而應受分管契約之拘束（最高法院98年
    度台上字第633號判決意旨參照）。又於訂立分管契約時雖
    尚非共有人，例如僅為共有物之買受人，但嗣後已全部取得
    共有物之所有權，成為共有人，並已依分管契約分管共有物
    者，亦應認此項分管契約業已成立（謝在全民法物權論，上
    冊，修正六版，第383頁）。
  ⒉上訴人蔡永村提出共有地分管契約書（即上證4 ），主張系 
    爭土地早於37年間，由共有人訂立分管約定，即其母親蔡  
    陳玉與陳嘉、陳德布訂立。約定由蔡陳玉分管「000-3地域 
     內自000-6西北角起點長向南至道路廣自000-6西境界線起 
     向西6尺及000-6南端全部」，而陳嘉則分管「000-3地域内
      自北端起點向南至000-6西北角點止全部，長自仝點至南
    端  道路止廣自000號之境界線以東6尺」（本院卷1第295頁
    ）  ，被上訴人就上開分管契約書之真正，並不爭執（到場
    兩造不爭執事項㈧)，上訴人此部分主張，堪以採信。查000-
    3地號土地即系爭土地，而000-6地號土地即為蔡永村現有之
    387地號土地(原審卷1第343頁)，而000號土地則為被上訴人
    兄弟所有之000、000-1、000-2號土地重測前地號(原審卷1
    第353頁)。查系爭土地原為陳德布所有，蔡陳玉與陳嘉（被
    上訴人之兄）各自於37年間，向陳德布購買特定部分使用，
    二人並於購地後之37年11月28日約定各自分管使用區域，陳
    德布於38年10月22日將蔡陳玉、陳嘉買受之特定部分，依二
    人買受之面積依比例移轉登記應有部分與蔡陳玉、陳嘉，此
    有土地登記簿可證（本院卷1第161-169頁、第173頁）。系
    爭分管契約成立時蔡陳玉與陳嘉固尚非系爭土地之共有人，
    但係買受人，其後出賣人陳德布已依約將其二人買受之特定
    部分交付其等占有使用，並依系爭土地之比例移轉與陳嘉、
    蔡陳玉而成為共有人，依上說明，上開分管契約應屬有效成
    立。
  ⒊被上訴人就系爭土地之應有部分，係於78年11月間受陳嘉  
    之贈與而來，有土地登記簿可按（本院卷1，第303頁、355 
     頁）。依本院囑託嘉義縣朴子地政事務所製作之複丈成果 
     圖所示（本院卷2第65頁），D、F、H區域（藍色標示）為 
     道路之一部分，所使用之土地分別為為陳嘉、陳猛、被上 
     訴人所有之○○鄉○○段000、000-1、000-2地號土地(重測前
    為000地號)。而C、E、G 地上有被上訴人及其兄，自日據時
    期以來長年居住之三棟建物（本院卷1第365頁左下角照片即
    G係被上訴人居住）。被上訴人與陳嘉（另有陳猛）除各自
    以自有之上開三筆土地提出一部分，與陳嘉就系爭土地其分
    管區域，均提供作為道路通行，依上開成果圖觀之，事甚明
    確。若蔡陳玉與陳嘉同時向陳德布買受之系爭土地之特定部
    分（約略為上開成果圖以藍色、黃色筆標示部分）無分管約
    定，則長年以來陳嘉、蔡陳玉乃至陳德布（或其繼承人）豈
    有默不作聲之理。又被上訴人長年居住於此，於受兄長贈與
    系爭土地之應有部分而成為共有人之時，苟非知悉其兄陳嘉
    與蔡陳玉就此部分共有土地有分管約定，其豈肯與陳嘉、陳
    猛於建屋居住時，自行退縮其自有之土地提供一部分合併，
    與其分管之系爭土地上開部分作為道路（寬3.4〜4.1公尺）
    使用。
  ⒋綜上，蔡陳玉與陳嘉既同時間分別向陳德布購買系爭土地  
    之特定位置，並約定各自分管上開位置使用至今，被上訴  
    人不僅為陳嘉之弟，自日據時期即住居於系爭土地旁之建  
    物迄今達70年，對於原始三位共有人就系爭土地之上開分管
    契約，縱非明知，亦係可得而知，依上開說明，被上訴人於
    受贈與而成為共有人之一時，依上說明，應受上開分管契約
    之拘束。
    又系爭土地固被編定為水利用地，但乃私人所有，並非國家
    或公法人所有之土地，縱然土地所有權人違反行政管制或規
    制而為使用，亦與「無權占有」之爭議無涉。又本件分管契
    約並未定有分管期限，若分管人違法使用，因無法期待得該
    分管共有人之同意，改變共有物之管理方法，仍須經該共有
    人以外之全體共有人同意，方得變更管理方法，是被上訴人
    主張，上訴人等違反水利法相關規定使用其分管之土地構成
    無權占有云云，尚屬誤會。況且於兩造另案分割共有物訴訟
    中，承審法官曾向嘉義縣政府函詢系爭土地之使用限制，嘉
    義縣政府函覆：系爭土地未有套繪管制之情狀，如現況確認
    無需當水利設施使用，可申請廢止水利用地，核准變更為其
    他使用地類別，有函文影本可按（本院卷2第61頁），堪認
    系爭土地被編定為水利用地，僅為使用上管制，共有人可申
    請廢止及變更，併予敘明。 
  ㈡被上訴人依民法第767條第1 項、第821條、第179條規定，  
    請求上訴人等將系爭圍牆拆除，將該部分占用土地連同附  
    圖編號C1部分土地返還被上訴人及其他共有人全體，並請  
    求上訴人等給付起訴前5年相當於租金之不當得利1,008元  
    ，自109年8月16日起至返還上開土地之日止，按月給付17  
    元，有無理由？
    系爭土地原共有人蔡陳玉、陳嘉、陳德布，就系爭土地於37
     年間即訂有分管契約，已經本院認定如前。蔡陳玉於分管
    契 約成立後，就其分管部分即得為使用收益及管理，即取
    得管理並有收益之歸屬權。則蔡陳玉於其分管部分建築如原
    審判 決附圖所示之A部分之系爭磚造圍牆，並占有使用分管
    之C1  土地（到場兩造不爭執事項㈣），核屬改良利用之行
    為，而系爭分管契約就其整體內容觀之，並無特別限制分管
    人之行為，是蔡陳玉之上開行為得自由為之，其他共有人自
    無從對其主張無權占有。被上訴人係分管契約當事人之一陳
    嘉之受讓人，應受該分管契約之拘束，已經本院認定如前，
    上訴人等則係蔡陳玉之繼承人，繼承蔡陳玉就系爭土地之分
    管使用權利，被上訴人自不得主張上訴人等就其分管部分之
    係無權占有，要求其等拆除圍牆及返還土地予被上訴人及其
    他全體共有人。上訴人就系爭土地既因分管契約之約定而有
    使用收益之權，乃係有法律上原因而管理使用，被上訴人依
    不當得利之規定，請求上訴人等給付起訴前5年相當於租金
    之不當得利1008元，並自109年8月16日起至返還上開土地之
    日止，按月給付17元，於法無據。
  ㈢被上訴人依民法第767條第1項、第821條、第179條規定，請
    求上訴人蔡永村將系爭鐵皮棚架拆除，將該部分占用土地返
    還被上訴人及其他共有人全體，並請求上訴人蔡永村給付起
    訴前5年相當於租金之不當得利219元，暨自109年8月16日起
    至返還上開土地之日止，按月給付4元，有無理由？
　　上訴人蔡永村係系爭分管契約當事人即原始共有人之一蔡陳
    玉之繼承人（到場兩造不爭執事項㈡），繼承蔡陳玉就系爭
    土地之應有部分（到場兩造不爭執事項㈢)，因而繼承系爭分
    管契約，其於分管使用範圍內建造系爭鐵皮棚架，核屬管理
    使用行為，依上說明，其他共有人自不能主張蔡永村之上開
    行為，係無權占有或有不當得利之情形，被上訴人請求上訴
    人蔡永村將系爭鐵皮棚架拆除，將該部分占用土地返還被上
    訴人及其他共有人全體，並請求蔡永村給付起訴前5年相當
    於租金之不當得利219元，暨自109年8月16日起至返還上開
    土地之日止，按月給付4元，於法無據。
八、綜上所述，被上訴人依民法第767條第1項、第821條、第179
    條之規定，請求上訴人等將系爭圍牆拆除，將該部分占用土
    地連同附圖編號C1部分土地返還被上訴人及其他共有人全體
    ，並請求上訴人等給付1008元，暨自109年8月16日起至返還
    上開土地之日止，按月給付17元；請求上訴人蔡永村將系爭
    鐵皮棚架拆除，將該部分占用土地返還被上訴人及其他共有
    人全體，給付219元，暨自109年8月16日起至返還上開土地
    之日止，按月給付4元為無理由，不應准許。原審就此部分
    判命上訴人給付，並附條件為假執行及免為假執行之宣告，
    自有未洽。上訴意旨指摘原判決不當，求予廢棄改判，為有
    理由。自應由本院廢棄改判如主文第二項所示。
九、本件事證已臻明確，兩造其餘之攻擊或防禦方法及所用之證
    據，經本院斟酌後，認為均不足以影響本判決之結果，爰不
    逐一論列，併此敘明。
十、據上論結，本件上訴為有理由，依民事訴訟法第450條、第7
    8條，判決如主文。
中　　華　　民　　國　　111 　年　　7 　　月　　19　　日
                  
　　　　　　　　　民事第二庭    審判長法  官  吳上康

                                      法  官  林育幟

                                      法  官  黃義成
上為正本係照原本作成。
不得上訴。　　　　　　　　　　　　　　
中　　華　　民　　國　　111 　年　　7 　　月　　19　　日
                                      
　　　　　　　　　　　　　　　　　　　書記官  李育儒